臺灣高等法院刑事判決　　　　　　　　95年度上訴字第4720號
上　訴　人　臺灣桃園地方法院檢察署檢察官
被　　　告　甲○○
指定辯護人　本院公設辯護人周君穎
上列上訴人因被告違反毒品危害防制條例案件，不服臺灣桃園地
方法院九十四年度訴字第二五０一號，中華民國九十五年十一月
七日第一審判決（起訴案號：臺灣桃園地方法院檢察署九十四年
度偵字第六六八三號），提起上訴，本院判決如下：
    主  文
上訴駁回。
    理  由
一、公訴意旨略以：被告甲○○明知安非他命係毒品危害防制條
    例第二條第二第二款所規定之第二級毒品，禁止販賣，竟仍
    基於意圖營利之概括犯意，自民國九十四年二月間某日起，
    多次幫助不詳真實姓名綽號「小四」之人，販賣第二級毒品
    安非他命予綽號「阿宏」、「阿安」及「秀蓉」等人。嗣桃
    園縣政府警察局平鎮分局所屬司法警察接獲檢舉後，於九十
    四年三月二十二日中午十二時三十分許，持法院核發之搜索
    票，在桃園縣龍潭鄉○○村○○路三十五號搜索，當場扣得
    已分裝後之安非他命十一包（實際秤重後毛重七．一七七公
    克）、電子磅秤一台、分裝袋一百三十八個、安非他命殘渣
    袋二個、吸食器二個，及行動電話一支，乃供出上情。因認
    被告涉犯毒品危害防制條例第四條第二項之販賣第二級毒品
    之幫助犯嫌（按原起意旨認被告利用幫助姓名年籍不詳綽號
    「阿宏」、「阿安」及「秀蓉」等人，代向綽號「小四」之
    男子購買第二級毒品安非他命之機會，以自備之電子磅秤從
    中扣取少量安非他命吸食牟利，而認被告犯同條例第四條第
    二項之販賣第二級毒品罪嫌，惟經原審蒞庭檢察官於原審審
    理時當庭更正起訴事實應為被告幫助真實姓名、年籍不詳綽
    號「小四」之人，販賣第二級毒品安非他命予綽號「阿宏」
    、「阿安」及「秀蓉」等人，有原審九十五年三月十日準備
    程序筆錄、同年十月二十四日審判筆錄可稽，是本院自應就
    檢察官更正後之上開事實為審究之範圍，附此敘明）
二、公訴人認被告涉有前揭犯罪，係以被告甲○○不否認持有前
    開已分裝後之安非他命十一包（毛重七．一七七公克）、電
    子磅秤一台、分裝袋一百三十八個、安非他命殘渣袋二個、
    吸食器二個及行動電話一支為警查獲，且扣案毒品經送驗結
    果確含甲基安非他命毒品成分，而被告於警詢及檢察官內勤
    訊問並自白犯行，有證人即警員傅若松可證被告於警詢之自
    白係出於自由意志所為之陳述，且有警詢錄音帶為佐，另有
    搜索現場照片等事證，為其主要之論據。
三、按犯罪事實應依證據認定之，無證據不得認定犯罪事實；又
    不能證明被告犯罪者，應諭知無罪之判決；刑事訴訟法第一
    百五十四條第二項、第三百零一條第一項分別定有明文。又
    認定被告有罪之事實，應憑證據，如未能發現相當之證據，
    或證據不足以證明，自不能以推測或擬制之方法，以為裁判
    之基礎；且認定事實所憑之證據，其為訴訟上之證明，須達
    於通常一般人均不致有懷疑，而得確信其為事實之程度者，
    始得據為有罪之認定，倘其證明尚未達到此一程度，而有合
    理之懷疑存在時，尚難為有罪之認定基礎；苟積極證據不足
    以為不利於被告事實之認定，即應為有利被告之認定，更不
    必有何有利之證據，亦有最高法院三十年上字第八一六號、
    四十年臺上字第八六號、七十六年臺上字第四九八六號判例
    可資參照。訊據被告固不否認於上揭時地為警查扣已分裝後
    之安非他命十一包、電子磅秤一台、分裝袋一百三十八個、
    安非他命殘渣袋二個、吸食器二個及行動電話一支等物之事
    實不諱，但堅決否認被訴幫助販賣第二級毒品安非他命之行
    為，辯稱：伊在製作警詢筆錄時，警察雖未刑求、逼迫、利
    誘，但對伊說這是小案件，交出幾個人就可能交保，伊即隨
    意自手機電話簿目錄中找出「阿宏」、「阿安」及「秀蓉」
    三人，事實上伊根本未幫他們向「小四」購買毒品，伊在警
    詢中之供述內容均不實在；扣案之毒品均係供自己施用，並
    非為販賣而持有，且扣案之電子磅秤、分裝袋等物，係怕吸
    食過量，用以分裝秤重使用等語。
四、經查：
　　（一）被告於九十四年三月二十二日中午十二時三十分許，
          在桃園縣龍潭鄉○○村○○路三十五號前，為警查獲
          其手中持有內裝疑似安非他命之白色粉末六包（毛重
          ０．四公克三包、０．五公克三包）之底片膠盒一個
          ，警方旋又持法院核發之搜索票前往上址被告住處搜
          索，當場起出被告所持有之安非他命吸食器二個、電
          子磅秤一個、疑似安非他命之白色粉末五包（毛重０
          ．四公克三包、０．五公克一包、二．一公克一包）
          、殘渣袋二個、分裝袋一百三十八個、行動電話一具
          等情，業據被告於警詢、偵查、原審及本院審理時坦
          認不諱，並有桃園縣政府警察局平鎮分局搜索扣押筆
          錄、扣押物品目錄表各一份，查獲現場及贓證物照片
          共八幀附卷可稽（見偵查卷第十七至二十頁、第二十
          六至二十九頁），自屬事實。又前述扣案之白色粉末
          十一包，經送請行政院衛生署管制藥品管理局鑑驗結
          果，均檢出甲基安非他命成分（實秤毛重合計七．一
          七七公克，含十一只塑膠袋及十一張標籤紙），有該
          局管檢字第０九四０００四八六四號檢驗成績書一紙
          在卷可稽，足徵被告確持有前述第二級毒品甲基安非
          他命。
　　（二）公訴人認被告涉有前揭幫助販賣第二級毒品安非他命
          之犯行，係以被告在警詢及內勤檢察官訊問時，自白
          幫助綽號「小四」之人販賣安非他命予綽號「阿安」
          、「阿宏」、「秀蓉」等人，及被告持有前開扣案毒
          品、電子磅秤、分裝袋等物，為其主要論罪之基礎，
          被告則執前詞置辯，惟查：
　　　１、刑事訴訟法第一百五十六條第二項規定：被告或共犯
          之自白，不得作為有罪判決之唯一證據，仍應調查其
          他必要之證據，以察其是否與事實相符。其立法意旨
          乃在防範被告自白虛擬致與事實不符，故對自白在證
          據上之價值加以限制，明定須藉補強證據以擔保其真
          實性。查被告於警詢時雖供稱其有幫綽號「阿安」、
          「阿宏」、「秀蓉」等人，向綽號「小四」之人代購
  　　　　安非他命，而「阿宏」之聯絡電話為0000－00
　　　　　0000、「阿安」之聯絡電話為0000－000
　　　　　000及0000－000000、「秀蓉」之聯絡
　　　　　電話為0000－000000云云，惟其於嗣後自
　　　　　偵查訊問時至法院審理中均堅詞否認上情，辯稱：警
　　　　　詢筆錄內容不實在，係警察說交出幾個人來，就有可
　　　　　能交保，伊才隨便從行動電話目錄中找出「阿宏」、
　　　　　「阿安」、「秀蓉」等人給警察，實際上伊並未替他
　　　　　們購買毒品，亦未幫「小四」販賣毒品等語。依此，
　　　　　被告於警詢供述之前開自白，雖非員警製作筆錄時對
　　　　　其施以強暴、脅迫、利誘等不正方法而來，惟被告既
　　　　　事後翻異前詞，則其於警詢所為有代綽號「阿安」、
　　　　　「阿宏」、「秀蓉」等人向綽號「小四」之人購買安
　　　　　非他命部分之自白，即難謂無瑕疵可言。
　　　２、再者，經本案檢察官及原審分別依被告上開陳述內容
　　　　　，向各相關電信單位函查「阿安」、「阿宏」、「秀
　　　　　蓉」等人上開行動電話號碼門號使用情形，所謂「阿
　　　　　安」之0000－000000號行動電話門號之使
　　　　　用人姓名為「胡金安」、0000－000000號
  　　　　行動電話門號之使用人姓名為「胡光明」；所謂「秀
　　　　　蓉」之0000－000000號行動電話門號使用
　　　　　人姓名為「邱秀蓉」；而所謂「阿宏」之0000－
  　　　　000000號行動電話門號，則查無使用者資料等
　　　　　情，此有和信電訊股份有限公司及遠傳電信股份有限
　　　　　公司函覆之行動電話門號基本資料附卷可稽（見偵查
　　　　　卷第七十五至七十八頁、原審卷第六十五頁）。然檢
　　　　　察官在函查「阿安」、「秀蓉」等人上開門號用戶資
　　　　　料後，並未進一步加以傳喚以釐清究有無由被告代向
　　　　　綽號「小四」之人購買毒品之情事。經原審傳喚證人
　　　　　胡光明、邱秀蓉、胡金安到庭作證，其中證人胡光明
　　　　　證稱：伊並未申請0000－000000號行動電
  　　　　話使用，且不認識被告等語（見原審九十五年十月十
　　　　　六日訊問筆錄、同年十月二十四日審判筆錄）。證人
　　　　　邱秀蓉到庭雖證稱：該0000－000000門號
　　　　　係其使用，但已經有二年多未與被告聯絡，亦未曾委
　　　　　託被告幫其購買安非他命，其於九十四年三、四月才
　　　　　開始施用安非他命，毒品是向阿國拿的，施用一、二
　　　　　個月就被查獲等語（見原審九十五年十月二十四日審
　　　　　判筆錄）；而證人胡光明前並無任何施用毒品前科，
　　　　　證人邱秀蓉則至九十四年六月間始有因施用毒品案件
　　　　　，經法院裁定送觀察、勒戒及強制戒治等情，有卷附
　　　　　胡光明、邱秀蓉之臺灣高等法院被告前案紀錄表可按
　　　　　，核與證人胡光明、邱秀蓉前開所述各節均相符合。
　　　　　另證人胡金安則經原審合法傳喚、拘提均未到庭，有
　　　　　原審送達證書及囑託臺灣新竹地方法院檢察署拘提未
  　　　　獲之九十五年十一月三日竹檢威敦九五助四三五字第
　　　　　二七七八八號函各乙紙在卷可憑。而胡金安為胡光明
　　　　　之子，胡光明於原審訊問時復證稱已有多年未見到胡
　　　　　金安，亦不知胡金安人在何處等語綦詳（見原審九十
  　　　　五年八月十一日訊問筆錄）。從而，證人胡金安已無
　　　　　從再到庭就被告有無代其向綽號「小四」之人購買安
　　　　　非他命情事為調查甚明。本院遍查全卷，亦無被告所
　　　　　指該名「小四」之人之證據資料可供本院審究。綜上
　　　　　所陳，被告於警詢所為曾代綽號「阿安」、「阿宏」
　　　　　、「秀蓉」之人向綽號「小四」購買毒品安非他命之
　　　　　自白，已難認屬實，是縱其於警詢時所為之自白並非
　　　　　出於強暴、脅迫、利誘、詐欺、疲勞訊問、違法羈押
  　　　　或其他不正之方法，依刑事訴訟法第一百五十六條之
　　　　　規範意旨，亦不得遽予採信。雖被告於查獲當日移送
　　　　　內勤檢察官複訊時，曾就檢察官所詢：在警局所述實
  　　　　在否？被告雖供承都實在（見偵查卷第三十七頁），
　　　　　然其顯係依循警詢之自白內容而為供述，惟其警詢中
　　　　　之自白存有明顯之瑕疵已如前述，抑且，被告於該次
　　　　　內勤檢察官訊問其警詢筆錄實在與否之前，即已明白
　　　　　就檢察官另詢以有無販賣毒品時加以否認（見偵查卷
  　　　　第三十七頁），是以被告於內勤檢察官訊問時所為之
　　　　　自白顯與警詢之自白一般，同存有瑕疵，該自白亦難
　　　　　逕信。況本件並無公訴人所指「阿安」、「阿宏」、
  　　　　「秀蓉」等人之指證，更不足以證明被告有代渠等向
　　　　　「小四」之人購買安非他命之犯行。
  　　３、綜析上情，被告於警詢及內勤檢察官訊問時所為曾代
    　　　綽號「阿安」、「阿宏」、「秀蓉」向綽號「小四」
　　　　　之人購買毒品安非他命之自白既難認屬實，顯見斯時
　　　　　其係基於某種原由而為上開虛偽之自白。是被告所辯
　　　　　係警察說交出幾個人可能可以交保，伊才隨便從電話
　　　　　簿中找出「阿安」、「阿宏」、「秀蓉」等人一節，
　　　　　並非全然無據。雖證人即製作被告警詢筆錄之員警傅
　　　　　若松於原審審理時到庭證述並無該情，然不論係傅員
　　　　　向被告為上開表示，或被告自行揣測而配合員警製作
　　　　　筆錄，均衡與吸毒者在為警查獲後唯恐毒癮難耐而虛
  　　　　偽配合員警製作筆錄，為求儘速交保返回之心態尚無
　　　　　悖離常情之處。是該警詢、偵查中自承有代「阿安」
　　　　　、「阿宏」、「秀蓉」等人向「小四」購買安非他命
  　　　　之自白得否確信為真，自非無疑，必得有其他積極之
　　　　　證據，以佐證該部分自白之真實性，否則，即難遽採
　　　　  為不利被告之認定。
　　　４、又扣案白色粉末十一包經送請鑑驗結果，均檢出甲基
　　　　　安非他命成分，業如前述，此固足徵被告確係持有第
　　　　　二級毒品甲基安非他命。惟關於販賣之故意，屬主觀
　　　　　犯罪成立要件，在訴訟上應依積極證據而為嚴格之證
  　　　　明。前述扣案毒品甲基安非他命雖係在被告持有狀態
　　　　　下查獲，但違禁物持有之狀態，並非必可推知持有之
　　　　　原因。依通常之生活經驗，可能為「單純持有」或為
　　　　　「施用」而持有之靜態行為，苟無確切事證，甚難僅
　　　　　因單純持有毒品而率行臆測行為人係出於販賣之主觀
　　　　　犯意。本案公訴人雖主張根據扣案毒品、電子磅秤、
　　　　　分裝袋等物查獲時之狀態，亦可推知被告係有幫助販
　　　　　賣毒品犯行。但甲基安非他命為違禁物，為藏置方便
　　　　　，被告將扣案毒品隨同分裝袋、電子磅秤等物一起放
　　　　　置，難認有何異常可言。況依扣案之各包甲基安非他
  　　　　命重量各不相同，若係為販賣而分裝，其重量應相仿
    　　　始符交易情形。且公訴意旨所指「阿宏」、「阿安」
　　　　　、「秀蓉」等人，亦均未指證有公訴人所指被告代渠
　　　　　等向「小四」之人購買安非他命之事實，卷內亦無諸
　　　　　如監聽譯文等相關證據足資證明。且被告於警詢及內
　　　　　勤檢察官訊問時所為之自白存有如上瑕疵而不足遽採
　　　　　等情，均如前述，是尚難徒以上開扣案毒品、電子磅
　　　　　秤、分裝袋等物在被告持有中，而遽認被告即有幫助
　　　　　販賣毒品之犯行。
  　　５、且被告因持有上開扣案毒品為警查獲時，警方曾採集
　　　　　其尿液送驗，檢驗結果確呈安非他命及甲基安非他命
　　　　　陽性反應，並經原審先後裁定送觀察、勒戒及強制戒
　　　　　治，且於戒治期滿，並據臺灣桃園地方法院檢察署以
　　　　　九十五年度戒偵字第三二六號為不起訴處分在案等情
　　　　　，有桃園縣政府警察局平鎮分局被採尿人姓名編號對
　　　　　照表、臺灣尖端先進生技醫藥股份有限公司濫用藥物
　　　　　檢驗報告、臺灣高等法院被告全國前案紀錄表各乙紙
　　　　　在卷可憑。是被告辯稱遭警察查扣之安非他命係供己
　　　　　施用，則非空言杜撰之虛詞，並非不可採信。況被告
　　　　　為警查獲時，亦同時查獲安非他命吸食器等施用毒品
　　　　　器具，益徵被告所辯隨身攜帶及在住處查獲持有之毒
　　　　　品確係供己施用非虛。至被告為警查獲之電子磅秤、
　　　　　分裝袋等物，係被告唯恐吸食過量用以秤重分裝安非
　　　　　他命供己施用等情，業據被告供陳甚明，尚無違反常
　　　　　情事理之處，亦非全無可採；而扣案行動電話一具，
　　　　　由卷存證據觀之，檢察官並未提出任何證據證明該具
　　　　　行動電話確係供被告聯絡販毒事宜所用，檢察官對此
　　　　　既舉證不足，即應為被告有利之認定。是在無積極證
　　　　　據證明被告確係利用電子磅秤、分裝袋、行動電話等
　　　　　以遂其幫助「小四」之人販賣毒品之情況下，尚難以
　　　　　上開扣案物推論被告所辯為矯飾之詞，而逕認被告持
　　　　　有該等物品即係用以幫助販賣毒品所用。
　　綜上所述，被告於警詢及內勤檢察官訊問時有關為「阿安」
　　、「阿宏」、「秀蓉」等人向「小四」購買安非他命之自白
　  ，其真實性既值存疑，且被告持有扣案毒品及電子磅秤、分
    裝袋、安非他命吸食器等物之目的，又可認定可能係供自己
　　施用毒品所用。而行動電話乃一般人普遍使用之聯絡工具，
　  並無證據證明係專供被告販賣毒品聯絡所用。是公訴人所引
    之上開證據均不足資為證明被告於警詢及內勤檢察官訊問時
　　所為前揭自白為真正之補強證據。公訴意旨所憑事證尚無從
　  形成被告有幫助販賣甲基安非他命犯行之確信。原審調查後
    ，認本案查無證據足資認定被告有公訴意旨所指前揭犯行，
　　，不能證明被告犯罪，為被告無罪之諭知，並無不當。公訴
  　人上訴仍執被告之自白為可採，指摘原判決不當。然被告之
    自白不得作為有罪判決之唯一證據，況本案之所謂自白，尚
    有諸多不符之處，均如前述。而幫助犯係從屬於正犯而存在
    ，本案檢察官所指之正犯即綽號「小四」之人，其是否確有
    其人，是否有營利意圖構成犯罪，依卷內資料均無法證明，
    自難指被告幫助犯罪成立。是依上述說明，檢察官之舉證確
    有未完足之處，上訴並無理由，應駁回之。
五、本案既為無罪之判決，則扣案之甲基安非他命、安非他命吸
    食器、電子磅秤、殘渣袋、分裝袋、行動電話等物，本院自
　　無從對之宣告沒收。惟扣案之安非他命（含殘渣），為查獲
  　之毒品，屬違禁物，應由檢察官另行依法處理。
六、末按，法院不得就未經起訴之犯罪審判，刑事訴訟法第二百
    六十七條定有明文。查本案檢察官起訴意旨之事實為被告自
    九十四年二月間起多次幫助綽號「小四」之人販賣第二級毒
    品安非他命予綽號「阿宏」、「阿安」、「秀蓉」等人（即
    以蒞庭檢察官嗣後於原審審理時所更正之事實為據），故本
    案經檢察官起訴之犯罪事實為被告「幫助販賣」第二級毒品
    罪嫌，非為「意圖販賣而持有」第二級毒品或「單純持有」
    第二級毒品罪嫌，顯見起訴之範圍未及於被告持有毒品部分
    ，而公訴人於法院審理時亦未追加起訴被告持有毒品罪嫌，
    是本案既經認公訴意旨所指被告涉犯幫助販賣第二級毒品之
    犯行係屬不能證明而為無罪之判決，本院亦無從就被告持有
    毒品部分另為判決之餘地，併為敘明。
據上論斷，應依刑事訴訟法第三百六十八條判決如主文。
本案經檢察官周誠南到庭執行職務。
中　　華　　民　　國　　96　　年　　4 　　月　　24　　日
                  刑事第四庭  審判長法  官  蔡秀雄
                                    法  官  陳國文
                                    法  官  鄭水銓
以上正本證明與原本無異。
檢察官如不服本判決，應於收受送達後十日內向本院提出上訴書
狀，其未敘述上訴之理由者，並得於提起上訴後十日內向本院補
提理由書狀（均須按他造當事人之人數附繕本）。
被告不得上訴。
                                    書記官  劉貞達
中　　華　　民　　國　　96　　年　　4 　　月　　27　　日
